臺灣高等法院刑事判決
110年度上訴字第3419號
上  訴  人  
即  被  告  陳茗耀
上列上訴人即被告因詐欺等案件，不服臺灣臺北地方法院110年
度審訴字第1322號，中華民國110年10月8日第一審判決（起訴案
號：臺灣臺北地方檢察署110年度偵緝字第1215號），提起上訴
，本院判決如下：
    主  文
上訴駁回。
    犯罪事實
一、戊○○前參與某真實姓名年籍不詳、綽號「小易」之人所屬詐
    欺集團，而於民國109年4月18月邀約丁○○、許家馨（均經判
    決確定）擔任取款「車手」，而與丁○○、許家馨及「小易」
    所屬詐欺集團成員（無證據證明未滿18歲）意圖為自己不法
    之所有，基於三人以上共同詐欺取財及掩飾、隱匿詐欺犯罪
    所得去向之洗錢犯意聯絡，以取款金額2%之報酬，擔任回收
    、轉交詐騙款項之「收水」工作。該詐欺集團成員即按其分
    工，佯以網路購物設定錯誤等不實事由，向不特定人施用詐
    術，致甲○○、乙○○、丙○○陷於錯誤，分別將金錢匯入指定之
    新莊郵局帳號00000000000000號帳戶（下稱新莊郵局帳戶）
    ，戊○○則以微信通訊軟體通知丁○○取款，由丁○○前往臺北市
    松山區寧安公園向該集團不詳成員拿取新莊郵局帳戶金融卡
    ，自行或交由許家馨提領款項，再透過上開不詳成員轉交戊○○，戊○○即從中抽取新臺幣（下同）2636元報酬後繳回上手
    「小易」，以此方式傳遞詐欺金額，掩飾、隱匿該等詐欺犯
    罪所得之去向（詳如附表所示）。
二、案經甲○○、乙○○、丙○○訴由臺北市政府警察局松山分局移送
    臺灣臺北地方檢察署檢察官偵查起訴。
　　理  由
壹、證據能力：
    本件認定犯罪事實所引用之證據，皆無證據證明係公務員違
    背法定程序所取得，又檢察官、被告戊○○於本院準備程序及
    審理時均同意作為證據（本院卷第85至87、147、148頁），
    復經審酌該等證據製作時之情況，尚無顯不可信與不得作為
    證據之情形，亦無違法不當與證明力明顯過低之瑕疵，且與
    待證事實具有關聯性，認為以之作為證據應屬適當，依刑事
    訴訟法第158條之4反面解釋及第159條之5規定，認均有證據
    能力。
貳、實體部分：　　
一、認定犯罪事實之證據及理由：
　㈠上揭事實，業據被告於原審及本院準備程序坦承不諱（原審1
    10年度審訴字第1322號刑事卷宗【下稱原審卷】第48、49、
    55至57頁、本院卷第85頁），核與證人即共犯丁○○於警詢、
    檢察官訊問及本院審理時具結（臺灣臺北地方檢察署110年
    度偵字第336號偵查卷宗【下稱偵卷】第25至30、255至257
    頁、本院卷第145至147頁）、許家馨於警詢時（偵卷第35至
    42頁）證述之情節相符，並經證人即告訴人甲○○（偵卷第65
    至66頁）、丙○○（偵卷第73至75、77至79頁）、乙○○（偵卷
    第97至102頁）於警詢時證述綦詳。此外，復有丙○○之國泰
    世華銀行客戶交易明細表、彙總登摺明細（偵卷第93、94頁
    ）、乙○○之中國信託銀行自動櫃員機交易明細表、郵政存簿
    儲金簿（偵卷第108、110至111頁）、監視錄影畫面翻拍照
    片（偵卷第119至131頁）、微信通訊軟體頁面（偵卷第135
    頁）、郵局帳戶提領一覽表（偵卷第137、139頁）、中華郵
    政股份有限公司客戶歷史交易清單（偵卷第143頁）附卷可
    資佐證。以上俱徵被告前揭任意性自白與事實相符，堪信為
    真。
　㈡又被告參與詐欺集團，除邀約丁○○、許家馨擔任本件取款「
    車手」外，尚有回收款項之上手「小易」，且依證人丙○○於
    警詢時之證述，該詐欺集團中負責聯繫被害人施用詐術者為
    一名男性成員與一名女性成員（偵卷第75頁），是被告本件
    詐欺取財行為，其共犯人數已達三人以上，至臻灼然。
　㈢被告於本院審理時雖否認犯行，辯稱：我找丁○○加入詐欺集
    團，有交待不要在臺北市取款，本件是在臺北市松山區提領
    詐騙款項，可能是丁○○後來自己做的，與我無關云云。然查
    ：
　⒈被告於原審審理時供稱：我和丁○○確實有參與本案，許家馨
    是丁○○的女朋友，應該是丁○○叫她去取款，他們領完錢要交
    給我，我再交給上手，丁○○取款可得3%，我負責中間交款部
    分，酬勞是2%等語（原審卷第48、49、55至57頁），就涉案
    情節詳為陳述，於本院準備程序仍坦承：本件丁○○領的錢是
    交給我沒錯，我有繳回上手等語（本院卷第66頁），而證人
    丁○○於警詢、檢察官訊問時明確證稱：被告介紹我打工賺錢
    ，所以我從109年4月18日開始從事提款工作，我都以微信與
    被告聯繫，被告算是車手頭的角色，他會告訴我提領金額，
    我可以獲得3%的報酬，本案是被告指示我取款，但卡片是在
    臺北市松山區寧安公園向另一名男子拿取，要提領最後一筆
    時，我趕著把卡片交回去，正等被告進一步指示，所以才會
    叫許家馨去提款等語（偵卷第27至29、256、257頁），與證
    人許家馨於警詢時證稱：被告介紹我們打工賺錢，109年4月
    18日是我和丁○○第一次從事提領工作，由被告以微信指示我
    們提款等語（偵卷第40、41頁），殊無二致，足見本案確係
    被告指示丁○○、許家馨擔任提款「車手」，並由被告收回款
    項轉交上手無誤，且依證人丁○○、許家馨前開證述，本案應
    為其二人應被告之邀加入詐欺集團後最初之提款工作，並無
    被告所稱「可能是丁○○後來自己做」之情形，被告於本院審
    理時翻異前詞，空言否認上情，無非卸責之詞。
　⒉至證人丁○○於本院審理時雖證稱：被告找我當車手，有交待
    不要在臺北市提領，因為臺北市容易塞車，而且警察巡邏機
    率較大，我加入詐欺集團後，如果被告沒有上班，我會自己
    與上手「小易」聯繫，領到的錢也是直接交給「小易」等語
    （本院卷第145、146頁），然其於本院審理時確認前於偵查
    中所為陳述屬實，顯見本案並非證人丁○○所述「被告未上班
    日」之情形，證人丁○○復說明：被告雖然叫我不要在臺北市
    提領，但本案我接到取款指示時，剛好在臺北市，所以我就
    在臺北市提款了等語（本院卷第146、147頁），自無從以丁○○、許家馨未依被告指示避免在臺北市提款一情，據為有利
    被告之認定。被告執此為辯，洵屬無據。
　㈣洗錢防制法業於105年12月28日修正公布，並於106年6月28日
    生效施行。依修正後即現行洗錢防制法第2條第2款、第3 條
    第2款規定，掩飾或隱匿刑法第339條犯罪所得之本質、來源
    、去向、所在、所有權、處分權或其他權益者，即構成洗錢
    行為。是依修正後洗錢防制法，掩飾刑法第339條詐欺取財
    犯罪所得去向、所在之行為，亦可構成洗錢罪。參諸洗錢防
    制法第2條修正之立法理由第1點「洗錢行為之處罰，其規範
    方式應包含洗錢行為之處置、分層化及整合等各階段。現行
    條文區分自己洗錢與他人洗錢罪之規範模式，僅係洗錢態樣
    之種類，未能完整包含處置、分層化及整合等各階段行為。
    為澈底打擊洗錢犯罪，爰參酌FATF40項建議之第3項建議，
    參採聯合國禁止非法販運麻醉藥品和精神藥物公約（the Un
    ited Nations Convention against Illicit Traffic in N
    arcotic Drugs and Psychotropic Substances，以下稱維
    也納公約）及聯合國打擊跨國有組織犯罪公約（the United
     Nations Convention against TransnationalOrganized C
    rime ）之洗錢行為定義，修正本條」、第3點「維也納公約
    第3條第1項第b款第ii目規定洗錢行為態樣，包含隱匿或掩
    飾該財產的真實性質、來源、所在地、處置、轉移、相關的
    權利或所有權之洗錢類型，例如：⑴犯罪行為人出具假造的
    買賣契約書掩飾某不法金流；⑵貿易洗錢態樣中以虛假貿易
    外觀掩飾不法金流移動；⑶知悉他人有將不法所得轉購置不
    動產之需求，而擔任不動產之登記名義人或成立人頭公司擔
    任不動產之登記名義人以掩飾不法所得之來源；⑷提供帳戶
    以掩飾不法所得之去向，例如：販售帳戶予他人使用；廠商
    提供跨境交易使用之帳戶作為兩岸詐欺集團處理不法贓款使
    用。現行條文並未完整規範上開公約所列全部隱匿或掩飾態
    樣，而為APG2007年相互評鑑時具體指摘洗錢之法規範不足
    ，爰參酌澳門預防及遏止清洗黑錢犯罪法第3條第3項等規定
    ，修正第1款後移列修正條文第2款。」可知本次修正洗錢行
    為之定義，係因修正前條文對洗錢行為之定義範圍過窄，對
    於洗錢行為之防制與處罰難以有效達成，為擴大洗錢行為之
    定義，以含括洗錢之各階段行為。洗錢之前置犯罪完成，取
    得財產後所為隱匿或掩飾該財產之真實性質、來源、所在地
    、處置、轉移、相關之權利或所有權之行為，固為典型洗錢
    行為無疑，然於犯罪人為前置犯罪時，即提供帳戶供犯罪人
    作為取得犯罪所得之人頭帳戶，或於其後交付犯罪所得款項
    製造金流斷點，致無法查得犯罪所得流向等，均會產生掩飾
    或隱匿該犯罪不法所得真正去向之洗錢效果。亦即，從犯罪
    者之角度觀察，犯罪行為人為避免犯行遭查獲，會盡全力滅
    證，但對於犯罪之成果即犯罪所得，反而會盡全力維護，顯
    見洗錢犯罪本質上本無從確知犯罪行為之存在，僅為合理限
    制洗錢犯罪之處罰，乃以不法金流與特定犯罪有連結為必要
    。是以，依犯罪行為人取得該不法金流之方式，已明顯與洗
    錢防制規定相悖，有意規避洗錢防制規定，為落實洗錢防制
    ，避免不法金流流動，自不以提供帳戶為限，亦包括取得款
    項後，將款項交予犯罪組織之其他成員，致無法或難以追查
    犯罪所得去向之洗錢結果。本次修法既於立法理由中明示掩
    飾不法所得去向之行為亦構成洗錢，則以匯款或交付現金等
    方式，致產生掩飾或隱匿不法犯罪所得真正去向之行為，亦
    屬洗錢防制法第14條第1項所規範之洗錢類型（最高法院108
    年度台上字第1744號判決意旨參照）。被告指示丁○○、許家
    馨提領附表所示款項，係詐欺集團成員共同犯刑法第339條
    之4第1項第2款之犯罪所得，而屬特定犯罪所得，被告參與
    詐欺集團擔任「收水」，收回「車手」丁○○、許家馨提領款
    項，轉交上手，使詐欺集團得藉此方式躲避檢警經由金流追
    查上游成員，製造斷點，致無從或難以追查前揭犯罪所得，
    足以產生掩飾、隱匿該特定犯罪所得去向之結果，自已該當
    洗錢防制法第2條第2款之洗錢行為。　
  ㈤綜上，本案事證明確，被告犯行堪予認定，應依法論科。 　
    　
二、論罪：
  ㈠組織犯罪防制條例係藉由防制組織型態之犯罪活動為手段，
    以達成維護社會秩序、保障人民權益之目的，乃於該條例第
    3條第1項前段與後段，分別對於「發起、主持、操縱、指揮
    」及「參與」犯罪組織者，依其情節不同而為處遇，行為人
    雖有其中一行為（如參與），不問其有否實施各該手段（如
    詐欺）之罪，均成立本罪。然在未經自首或有其他積極事實
    ，足以證明其確已脫離或解散該組織之前，其違法行為，仍
    繼續存在，即為行為之繼續，而屬單純一罪，至行為終了時
    ，仍論為一罪（最高法院107年度台上字第1066號判決意旨
    參照）。而加重詐欺罪，係侵害個人財產法益之犯罪，其罪
    數之計算，核與參與犯罪組織罪之侵害社會法益有所不同，
    審酌現今詐欺集團之成員皆係為欺罔他人，騙取財物，方參
    與以詐術為目的之犯罪組織。倘若行為人於參與詐欺犯罪組
    織之行為繼續中，先後多次為加重詐欺之行為，因參與犯罪
    組織罪為繼續犯，犯罪一直繼續進行，直至犯罪組織解散，
    或其脫離犯罪組織時，其犯行始行終結。故該參與犯罪組織
    與其後之多次加重詐欺之行為皆有所重合，然因行為人僅為
    一參與犯罪組織行為，侵害一社會法益，屬單純一罪，應僅
    就「該案中」與參與犯罪組織罪時間較為密切之首次加重詐
    欺犯行論以參與犯罪組織罪及加重詐欺罪之想像競合犯，而
    其他之加重詐欺犯行，祗需單獨論罪科刑即可，無需再另論
    以參與犯罪組織罪，以避免重複評價。是如行為人於參與同
    一詐欺集團之多次加重詐欺行為，因部分犯行發覺在後或偵
    查階段之先後不同，肇致起訴後分由不同之法官審理，為裨
    益法院審理範圍明確、便於事實認定，即應以數案中「最先
    繫屬於法院之案件」為準，以「該案件」中之「首次」加重
    詐欺犯行與參與犯罪組織罪論以想像競合。縱該首次犯行非
    屬事實上之首次，亦因參與犯罪組織之繼續行為，已為該案
    中之首次犯行所包攝，該參與犯罪組織行為之評價已獲滿足
    ，自不再重複於他次詐欺犯行中再次論罪，俾免於過度評價
    及悖於一事不再理原則。至於「另案」起訴之他次加重詐欺
    犯行，縱屬事實上之首次犯行，仍需單獨論以加重詐欺罪，
    以彰顯刑法對不同被害人財產保護之完整性，避免評價不足
    （最高法院109年度台上字第3945號判決意旨參照）。經查
    ，被告於109年3月間加入詐欺集團涉犯三人以上共同詐欺取
    財罪，經臺灣新北地方檢察署檢察官以109年度少連偵字第3
    30號、109年度偵字第36315號提起公訴，於110年8月17日繫
    屬臺灣新北地方法院審理中，有該起訴書、本院被告前案紀
    錄表存卷為憑（本院卷第33、91至99頁），本案則係110年9
    月1日經檢察官提起公訴繫屬原審法院（原審卷第5頁），是
    本件被告所涉三人以上共同詐欺取財之犯罪事實，並非其參
    與該犯罪組織詐欺集團後「最先繫屬於法院」之首次加重詐
    欺取財犯行，檢察官於本案亦未以參與犯罪組織之罪名起訴
    ，揆諸前揭說明，為避免重複評價，本院無從就被告參與犯
    罪組織部分併予審認，合先指明。
　㈡核被告所為，係犯刑法第339條之4第1項第2款之三人以上共
    同詐欺取財罪（共三罪）、洗錢防制法第2條第2款、第14條
    第1項之一般洗錢罪（共三罪）。
　㈢被告與丁○○、許家馨（僅就其提領部分）、「小易」及所屬
    詐欺集團成員就上開犯行，有犯意之聯絡及行為之分擔，皆
    為共同正犯。
  ㈣刑法上一行為而觸犯數罪名之想像競合犯存在之目的，在於
    避免對於同一不法要素予以過度評價。自然意義之數行為，
    得否評價為法律概念之一行為，應就客觀構成要件行為之重
    合情形、主觀意思活動之內容、所侵害之法益與行為間之關
    連性等要素，視個案情節依社會通念加以判斷。刑法刪除牽
    連犯之規定後，原認屬方法目的或原因結果，得評價為牽連
    犯之二犯罪行為間，如具有局部之同一性，或其行為著手實
    行階段可認為同一者，得認與一行為觸犯數罪名之要件相侔
    ，依想像競合犯論擬。倘其實行之二行為，無局部之重疊，
    行為著手實行階段亦有明顯區隔，依社會通念難認屬同一行
    為者，應予分論併罰。被告擔任詐欺集團「收水」工作，作
    為詐欺犯罪取款之一環，藉此掩飾、隱匿犯罪所得之去向，
    其詐欺及洗錢行為具有局部之同一性，是被告就所涉一般洗
    錢罪、三人以上共同詐欺取財罪，各係以一行為同時觸犯二
    罪名，為想像競合犯，應依刑法第55條規定，分別從一重之
    三人以上共同詐欺取財罪論處。檢察官雖未就被告洗錢犯行
    提起公訴，然此部分與經起訴論罪之三人以上共同詐欺取財
    犯罪事實有想像競合之裁判上一罪關係，為起訴之效力所及
    ，復經告知罪名與權利（原審卷第51頁、本院卷第143頁）
    ，保障被告防禦權之行使，本院自應併予審理。　
　㈤被告所犯三人以上共同詐欺取財三罪，犯意各別，行為互殊
    ，應予分論併罰。
三、維持原判決之理由： 
  ㈠原審以被告犯三人以上共同詐欺取財罪、一般洗錢罪（共三
    罪），事證明確，依洗錢防制法第14條第1項，刑法第11條
    前段、第28條、第339條之4第1項第2款、第55條、第51條第
    5款、第38條之1第1項前段、第3項，刑法施行法第1條之1第
    1項規定，以行為人之責任為基礎，審酌被告不思以正途賺
    取所需，竟貪圖不法利益加入本案詐欺集團，造成本案被害
    人之財產損失，所為實值非難，惟考量被告於原審審理時，
    就其所涉加重詐欺及洗錢之經過事實均自白在卷，且其於本
    案犯行分工參與程度上，係向車手收取提領款項後轉交予集
    團上游收受，無具體事證顯示其係該犯罪團體之主謀或主要
    獲利者，亦非直接向被害人施行詐術之人，尚非處於詐欺集
    團核心地位，然被告尚未與被害人達成和解，賠償損失，兼
    衡被告參與本案詐欺集團之期間、程度，及其於原審審理時
    自陳從事之職業、家庭經濟狀況、智識程度（原審卷第57至
    58頁）等一切情狀，分別量處有期徒刑1年1月，並定應執行
    有期徒刑1年4月。併就沒收部分說明：被告自承於本案取得
    按提領金額2%計算之報酬（原審卷第49頁），據此計算，其
    犯罪所得2636元應依刑法第38條之1第1項前段、第3項規定
    宣告沒收，於全部或一部不能沒收或不宜執行沒收時，追徵
    其價額。核其認事用法均無違誤，量刑亦屬妥適，應予維持
    ；惟原判決理由欄敘明被告所犯洗錢罪與檢察官起訴之三人
    以上共同詐欺取財罪有想像競合之裁判上一罪關係，為起訴
    之效力所及，據此擴張審理範圍，贅引刑事訴訟法第300條
    規定變更起訴法條，應予更正。
　㈡被告上訴否認犯行，並以：我雖然沒有參與，但我知道丁○○
    有去做云云，請求從輕量刑。經查：被告上訴否認犯罪，所
    持辯解均經本院指駁如前，不足為據。又量刑輕重，係屬為
    裁判之法院得依職權自由裁量之事項，苟其量刑已以行為人
    之責任為基礎，並斟酌刑法第57條各款所列情狀，在法定刑
    度內，酌量科刑，無偏執一端，致明顯失出失入之情形，自
    不得指為不當或違法。原審量刑已就被告犯罪情節、涉案程
    度、犯罪分工等，綜合考量，並就刑法第57條各款所列情狀
    ，詳為斟酌，在適法範圍內行使其量刑之裁量權，並無逾越
    職權、違反比例原則等不當或違法之處。從而，被告仍執前
    詞提起上訴，為無理由，應予駁回。
據上論斷，應依刑事訴訟法第368 條，判決如主文。
本案經檢察官陳建宏提起公訴，由檢察官陳玉華到庭執行職務。
中　　華　　民　　國　　111 　年　　2 　　月　　23　　日
                  刑事第三庭    審判長法  官  張惠立 
                                      法  官  劉兆菊
                                      法  官  廖怡貞 
以上正本證明與原本無異。
如不服本判決，應於收受送達後20日內向本院提出上訴書狀，其
未敘述上訴之理由者並得於提起上訴後20日內向本院補提理由書
（均須按他造當事人之人數附繕本）「切勿逕送上級法院」。
                                      書記官  劉芷含 
中　　華　　民　　國　　111 　年　　2 　　月　　23　　日

附錄本案論罪科刑法條全文：
中華民國刑法第339條之4
犯第339條詐欺罪而有下列情形之一者，處1年以上7年以下有期
徒刑，得併科100萬元以下罰金：
一、冒用政府機關或公務員名義犯之。
二、三人以上共同犯之。
三、以廣播電視、電子通訊、網際網路或其他媒體等傳播工具，
    對公眾散布而犯之。
前項之未遂犯罰之。

洗錢防制法第14條
有第二條各款所列洗錢行為者，處7年以下有期徒刑，併科新臺
幣500萬元以下罰金。
前項之未遂犯罰之。
前二項情形，不得科以超過其特定犯罪所定最重本刑之刑。

附表（貨幣單位：新臺幣）：
編號 被害 人 犯罪事實 提領經過 1 甲○○ 「小易」所屬詐欺集團成員於109年4月18日下午5時1分許以電話聯繫甲○○，佯稱前網路購物設定為尊貴會員，將定期扣款，須依指示匯款取消設定，致甲○○誤信為真，於同日晚間6時57分許前往新北市○○區○○街00號統一便利商店光員店匯款2萬9567元至新莊郵局帳戶。 ①丁○○於109年4月18日晚間7時許、7時2分許，在臺北市○○區○○○路00號第一銀行光復分行依序提領2萬元、9500元。 　 　  2 乙○○ 「小易」所屬詐欺集團成員於109年4月18日下午5時14分許以電話聯繫乙○○，佯稱前網路購物自動升級，要求操作自動櫃員機確認是否自動扣款，再以其提款卡密碼遭存入自動櫃員機，須將款項轉出以免被人盜領，致乙○○誤信為真，於同日晚間7時14分許，在嘉義縣○○鄉○○路00○0號統一便利商店匯款2萬9985元至新莊郵局帳戶。 ①丁○○於109年4月18日晚間7時33、34分許，在臺北市○○區○○○路○段000巷0弄0○0號統一便利商店東勢門市，依序提領2萬元、2萬元。 ②丁○○於同日晚間7時36、37、38分許，在臺北市○○區○○○路○段000巷0弄0號全家便利商店新健康門市，依序提領2萬元、2萬元、2萬元。 ③丁○○於同日晚間7時41分許，在上址統一便利商店東勢門市提領2000元。 ④許家馨於同日晚間8時13分許，在臺北市○○區○○路000巷00弄0號1樓萊爾富便利商店北市松康店提領300元。 3 丙○○ 「小易」所屬詐欺集團某女性成員於109年4月18日下午5時54分許以電話聯繫丙○○，佯稱前網路購物設定升級為會員，將定期扣款，須依指示匯款取消設定，致丙○○誤信為真，於同日晚間7時13分許，以網路郵局匯款4萬2345元至新莊郵局帳戶，再於同日晚間7時22分許，在新北市○○區○○街00巷0號萊爾富便利商店匯款2萬9985元至新莊郵局帳戶。